【裁判字號】    89,訴,310
【裁判日期】    890504
【裁判案由】    業務過失致死等
【裁判全文】
臺灣臺北地方法院刑事判決                          八十九年度訴字第三一號
    公  訴  人  臺灣臺北地方法院檢察署檢察官
    被      告  鑫承營造股份有限公司  設臺北縣金山鄉○○村○○路二九六巷
    兼右代表人  己○○
    共      同  連阿長律師
    選任辯護人
右列被告因違反勞工安全衛生法等案件，經檢察官提起公訴（八十九年度偵字第一一
四四號），本院判決如左：
    主  文
鑫承營造股份有限公司、己○○均無罪。
    理  由
一、公訴意旨略以：被告己○○係被告鑫承營造股份有限公司（下稱鑫承公司）之負
    責人，鑫承公司於民國八十八年三月間，承攬台北縣石碇鄉公所發包之「皇帝殿
    風景區整建工程」，僱用戊○○（業經臺灣臺北地方法院檢察署以八十八年度偵
    字第一○八○二號不起訴處分確定）為工地主任。八十八年五月初，上揭工程工
    地處連續發生地震，又逢梅雨季節連日大雨不斷，被告鑫承公司及己○○理應停
    工，且能注意，竟未注意仍由工地主任戊○○及工人在台北縣石碇鄉皇帝殿風景
    區之稜線處施工。嗣於同年月八日十八時五分許，工地主任戊○○獨自駕駛挖土
    機在上揭工地施工，導致該工地之土石崩落，適遊客丙○○攜子陳信瑞，與吳峰
    雄行經該工地下方，一時走避不及，遭滑落之土石掩埋。致戊○○受有臉部、腿
    部多處挫傷、裂傷，丙○○雙腿開放性骨折，吳峰雄、陳信瑞當場死亡，因認被
    告己○○涉有違反勞工安全衛生法第五條第一項第五款，致發生同法第二十八條
    第二項第一款職業災害，而犯有同法第三十一條第一項，及刑法第二百七十六條
    第二項之罪嫌；被告鑫承公司涉有違反勞工安全衛生法第五條第一項第五款，致
    發生同法第二十八條第二項第一款職業災害，而犯有同法第三十一條第二項、第
    一項之罪嫌云云。
二、按犯罪事實應依證據認定之，無證據不得推定其犯罪事實。又不能證明被告犯罪
    者，應諭知無罪之判決，刑事訴訟法第一百五十四條、第三百零一條第一項分別
    定有明文。經查公訴人認被告鑫承公司及己○○涉有右開罪嫌無非係以被害人戊○○、丙○○之指訴，及行政院勞工委員會北區勞動檢查所現場鑑定報告書之鑑
    定結果、臺灣臺北地方法院檢察署相驗筆錄、相驗屍體證明書、驗斷書為其主要
    論據。訊之被告己○○堅決否認有何前開犯嫌，辯稱：案發當日並無施工，只是
    保養機器，因前幾天沒有施工，想要動機器，但戊○○沒有挖，而且工地附近都
    有設立警告標誌，當時我沒在現場，現場由工地主任負責，本案應該是天災所致
    等語。經查：
（一）死者吳峰雄及陳信瑞係因本件工程之崩落土石壓傷，窒息致死，固有前揭相驗
      筆錄、相驗屍體證明書及驗斷書在卷足憑，惟本件尚須審究上開死傷結果是否
      與被告鑫承公司人員之行為及注意義務有相當因果關係，始得對被告鑫承公司
      及己○○課以刑責，茲分析如下。
（二）次查本件災區所在位置雖位於抗風化侵蝕能力較佳之厚層砂岩地區，惟地形陡
      峭，且岩體受地質構造影響，層面及結理面之交切，「已形成不穩定之岩區」
      ，另由災區現場顯見之弱面出漏現象，「下方已失去支撐，在地質條件上已較
      為不穩」，岩體之穩定性隨時間增長愈趨不穩，再加上氣候及植物之影響，局
      部地區都隨時可以產生邊坡破壞。又依據邊坡穩定分析之結果顯示，結理面傾
      角為四十四度，稍大於結理面摩擦角四十二‧五度，表示岩塊應會下滑，研判
      該滑動面處於「臨界平衡狀態」，當地震的震動使岩塊鬆動，水的滲流壓力、
      上頂力及測向作用力，遇有其他外力，一觸即發，易造成邊坡滑動，在災區附
      近尚未滑動之岩塊，研判仍不穩定，若將來繼續開挖，有可能再滑動等情，此
      有台灣省土木技師工會之皇帝殿風景區整建工程災害鑑定工作成果報告書附卷
      可稽。參以證人即該公會之鑑定人甲○○於本院調查中證稱：「土質條件是背
      斜摺皺，土質條件不理想，主要是向北的順向坡結理的滑動，下雨會增加潤滑
      力，前一天有地震，震度是二級也有影響，會鬆動，何時會掉下來不知道，本
      來是很堅固，一有裂縫就可能崩落，且路面有青苔，表示濕度已有一段時間，
      所以有一定的滑動潛能，震動會使它鬆動‧‧‧‧‧未掉落前一般人沒辦法看
      出，要有地質及土木背景的人才可看出‧‧‧‧‧要經專業人士大規模調查才
      可知有滑動面。」等語，可見本件災害之發生既由於災區之特殊地形、地質條
      件及天候狀況所致，且非由具備地質及土木背景之專業人士經過大規模之調查
      無法查知，則被告鑫承公司及己○○對於災害之發生顯無法預先防範，易言之
      ，被告鑫承公司及己○○對於本件災害之發生應無預防注意之能力。
（三）再查八十八年五月八日案發當日之前一日，發生震度二級之地震。且同年月之
      五日、六日、七日及案發當日等四日之降雨量分別為七公釐、一‧五公釐、一
      一‧五公釐及○‧五公釐之事實，有前揭鑑定工作成果報告書內所載之台北地
      區有感地震統計表、地震震度之分級表、中央氣象局石碇測站一至五月日雨量
      統計表、災害前後日雨量之直方圖等資料在卷足憑。而依營造安全衛生設施標
      準第四十九條第一款規定：「雇主僱用勞工從事露天開挖時，為防止地面之崩
      塌或土石之飛落，應依左列規定：作業前、大雨或四級以上地震後，應指定專
      人確認作業地點及其附近之地面有無龜裂，有無湧水、土壤含水狀況、地層凍
      結狀況及其變化等，並採取必要之安全措施。」，亦即雇主於勞工從事露天開
      挖之作業前若有大雨或四級以上地震，應採取必要之措施，以防止地面崩塌或
      土石飛落。然查本件案發前一日之地震震度只有二級，且案發前數日及當日之
      降雨量均屬少量，並無上開規定之地震四級以上及大雨等情形。且查被告鑫承
      公司及己○○於施工前，已在上開施工處所各入口處及施工附近設置安全標誌
      及圍障之情，業據證人即工地主任戊○○，及臨時工丁○○、乙○○在本院調
      查中結證屬實，並有現場照片十紙附卷可參。是被告鑫承公司及己○○對於防
      止有墬落、崩塌等之虞之作業場所引起之危害等情事，依其注意能力標準已採
      取必要之安全措施，因而被告鑫承公司及己○○自無違反注意義務之情事。
（四）縱認被告鑫承公司及己○○未依勞工法令為自動檢查、對勞工施以安全衛生教
      育訓練，惟查證人甲○○在本院調查中證稱：「地質不穩有可能再滑動，南港
      砂岩滑下來都是一整塊，連施工人員都很危險，隨時可能滑下來。」，「此次
      滑下來的砂岩，厚度約一、二公尺，長度十公尺，總重約五百噸，比重比混凝
      土重。」等語，換言之，本件災害發生地所崩落之土石之重量，即使訓練有素
      之勞工，亦難對受難人員加以有效之施救。從而本件工地主任戊○○，當日確
      有以挖土機施工之事實，固經被害人丙○○於警訊時指證明確，惟依前所述，
      尚無法科以被告鑫承公司及己○○過失之責。此外復查無其他積極證據足認被
      告鑫承公司及己○○有違反勞工安全衛生法第三十一條第一項、刑法第二百七
      十六條第一項之業務過失致死等犯行，不能證明被告等犯罪，揆諸首揭規定，
      依法均應諭知無罪之判決。
據上論斷，應依刑事訴訟法第三百零一條第一項，判決如主文。
本案經檢察官朱子慶到庭執行職務
中      華      民      國      八十九      年     五     月     四    日
                                      臺灣臺北地方法院刑事第九庭
                                          法  官   黃  雯  惠
右正本證明與原本無異。
如不服本判決，應於判決送達後十日內，向本院提出上訴狀。
                                          書記官   林  素  霜
中      華      民      國      八十九      年     五     月     八    日


司法院資訊處製作；財團法人民間司法改革基金會備份。
